最高法院刑事判決　　　　　　　　　　　　　　　八十七年度台上字第三六七九號
　　上　訴　人　甲○○
右上訴人因殺人案件，不服台灣高等法院台南分院中華民國八十七年八月三十一日第
二審更審判決（八十七年度重上更(四)字第一八○號，起訴案號：台灣嘉義地方法院檢
察署八十四年度偵字第五五六七號），提起上訴，本院判決如左：
    主  文
上訴駁回。
    理  由
本件原判決認定上訴人甲○○因其民國（下同）前三年二月十四日出生之祖母即被害
人劉翁烈，於八十四年十一月一日（即農曆九月九日）上午十一時許，離開嘉義縣民
雄鄉東興村葉子寮十四號之住處後，迄當日下午六時許其下班回家仍未返回，乃四處
找尋未果，翌（二）日其上班半天返家後仍繼續尋找被害人，迄當日下午五時至六時
間，始在同鄉東興村十五之一號鄰人許興華所有豬舍附近之竹林內，尋獲正在撿拾竹
葉之被害人，乃上前勸拉被害人，要求隨其返家，惟遭被害人抗拒，乃出手強拉被害
人，惟被害人仍抗拒不從，上訴人一時氣憤竟基於傷害之犯意，出拳毆打被害人之頭
、臉等部位，致被害人受有右顳骨部四‧五×四公分血腫、左上眼瞼五×一‧五公分
、下眼瞼五×二公分，顴骨部四‧五×四公分皮下出血、下唇三×一‧五公分、三×
二公分黏糢下出血各一處之傷害（傷害部分未據提出告訴），被害人仍未同意隨同其
返家，上訴人不滿被害人如此頑抗，一時怒氣難抑致理性不足，雖無積極欲置被害人
於死地之直接故意，然仍萌縱使被害人致死亦無所謂（即不違背其本意）之殺人之不
確定故意，在拉扯間乃趁勢用力將被害人推摔入該豬舍旁積有穢水之糞坑裡，而明知
被害人年老體衰，遭其痛毆後已受傷，嗣再被其摔入上開糞坑內，如未速將其拉起，
極易遭溺斃，竟基於上述殺人之不確定故意而不予理會，旋逕自離去而任令在該豬糞
坑中掙扎並使旋即溺斃於該豬糞坑內。嗣上訴人返家情緒平復後因心虛且後悔，為圖
掩飾犯行，避免遭追究刑責，乃於翌（三）日下午三時五十分許，向民雄警分局豐收
派出所謊稱被害人失蹤不明下落，經該鄉東興村辦公處廣播呼籲村民協助尋找後，旋
經許興華之妻吳美娟於當日下午四時許，前往該豬舍附近協尋因發現豬糞坑內似溺有
屍體跡象，經通知上訴人及其父劉總喜前往辨識，並報警前來處理，警員張高源前往
現場查看被害人屍體後打電話通知另一警員謝炳煌及楊朝景會同前往現場調查，見上
訴人在現場神情表現有異（即指認死者猶豫無奈、死者屍體挖出時，上訴人離去未在
現場，嗣返回現場後，警員請其掀開覆蓋屍體白布認屍，始終害怕不敢掀開認屍等情
），使上開警員懷疑上訴人涉案，經帶返警局調查並制作訊問筆錄後始坦承上情，警
方因而查獲本案等情。係以上開事實，已據上訴人於警訊供承：「我是在八十四年十
一月三日十五時三十分許（按應係同年月二日下午五時至六時間），在嘉義縣民雄鄉
東興村葉子寮二鄰十五之一號許興華豬場內害死我祖母劉翁烈」、「當時情形是我在
鄰居許興華豬場內發現我祖母劉翁烈，我與她發生爭吵，我當時非常生氣就把她推下
豬坑內……」、「因我祖母劉翁烈不在家，我四處尋找，知道我祖母劉翁烈常落腳處
，所以就在許興華豬場內找到，與她發生爭吵，將她推下豬糞坑內……」、「我是在
八十四年十一月三日十五時五十分，向民雄分局豐收派出所報案說我祖母劉翁烈失蹤
」、「我於八十四年十一月三日十五時許（按應係同年月二日下午五時至六時間），
將我祖母推下豬糞坑內……為了想逃避刑責，先向民雄分局豐收派出所報案說我祖母
失蹤，再報祖母自然死亡」、「我想逃避刑責，不讓其他人知道我害死我祖母劉翁烈
」、「我很後悔」、「沒有其他共犯，也沒有其他人知道」；及在偵查中供承：「八
十四年十一月一日我工作到晚上七、八點回家，我父母說祖母不見，我就到溪邊去找
她，找不到，隔天我工作半天，中午又開始找，在三、四點在竹林（豬舍旁）找到我
祖母，她在撿粽葉，我要叫她回來，她不肯，我硬拉她，她反抗，我用拳頭打，有打
到她的左臉，我左、右手都出手打，……我要拉她回來，她使力往後不讓我拉，我用
力拉且速度快，拉到豬糞池邊，因她還說不肯回去，我很生氣，我要拉她，她反抗，
我打她，用力一拉，她就掉到糞池裡」、「因為生氣，借勢把她摔下去，教訓她一下
」、「我看到她掉到糞坑裡，我就走開了」、「她反抗時，我有打她，可能是打到的
（後腦部有血腫）」、「八十四年十一月二日晚上七、八點又回現場去看，……、「
（你在哪打你祖母﹖）……竹林邊和糞坑間，……」、「不知她有沒有昏，因我手還
拉著她，那時她沒有再反抗，我用力一拉，她摔到糞坑，我沒有再理會，想教訓她」
、「我很生氣，要教訓她」、「我很生氣了，就直接回家了」、「（剛才說的話）實
在」、「……打完我就拉她摔到糞坑裡，這次拉她，她沒有反抗不讓我拉」等語綦詳
，核與證人劉總喜、吳美娟二人供稱被害人確係掉落於上開豬糞坑中溺斃之情節相符
，並有照片二十四張，及檢察官督同檢驗員相驗屍體所填具之勘驗筆錄、驗斷書、相
驗屍體證明書各一紙存卷足稽。又上訴人所述如何毆打被害人及拉扯被害人並將之摔
入豬糞坑內之情節，亦經檢察官命上訴人現場表演甚詳，攝有錄影帶一卷存案佐證，
復經第一審法院受命法官勘驗該錄影帶查明無訛，制有勘驗筆錄在卷可參，且其中上
訴人以左、右手揮擊毆打被害人臉部之動作及手拉摔被害人之姿勢，並經翻攝錄影帶
畫面相片三紙附卷為證。再第一審法院囑託內政部警政署刑事警察局對上訴人鑑驗測
謊結果，認上訴人嗣後否認毆打被害人及摔落被害人入豬糞坑各語，係呈不實反應，
有該局八十五、二、七刑鑑字第七二五五號鑑驗通知書一紙在卷足參，益見上訴人上
開自白與事實相符，足資為認定其犯罪之依據。另上訴人向警方報稱被害人失蹤，經
村民協尋，旋經發現豬糞坑內溺有屍體跡象，通知上訴人及其父劉總喜前往辨認，上
訴人在現場神情表現有異（即指認死者猶豫無奈，死者屍體挖出時，離去未在現場，
嗣返回現場後，警員請其掀開覆蓋屍體白布認屍，始終害怕不敢掀開認屍等情），使
在場警員懷疑其涉案，而帶返警察局調查制作訊問筆錄後始坦承上情，警方因而查獲
本案，業據警員謝炳煌證述綦詳，足證上訴人所為之自白應係出於自由意識而為，不
致有遭警員無端陷害或刑求逼供之背景存在。至上訴人在警訊中雖稱其係於八十四年
十一月三日殺害被害人，然嗣於檢察官偵查時所供其係於八十四年十一月二日為上開
毆傷及摔落被害人之舉等語，既核與檢驗員張文證稱：依相驗所得資料顯示，被害人
應在相驗屍體（八十四年十一月四日）之二天前，即八十四年十一月二日掉落至豬糞
坑等情相符，足認上訴人加害被害人之時間應係八十四年十一月二日無訛，且參諸上
訴人在偵查時供承其於同日行兇後，晚間七、八時許有回到現場觀看，及其父劉總喜
證稱渠當日下午五、六時許回家吃飯時，尚有見到上訴人等情，足認上訴人係於同日
下午五時至六時間，加害被害人後，即從容返家，嗣心有不安始又重返現場查看至明
。再查上訴人係被害人之孫，二人有祖孫之親誼，彼此亦無任何重大怨隙，衡情應無
故意預謀殺害被害人之動機存在，此外參酌上訴人於發現被害人失蹤後，曾外出找尋
多時，尋獲被害人之後，內心急欲將被害人帶返家中而無積極殺害被害人之直接故意
，較符情理，足見其將被害人摔入豬糞坑之初，應係出於一時衝動之舉，惟其將被害
人摔入豬糞池之後，竟不管被害人年歲已大，是否有能力爬出糞坑，更不思當時頭部
已遭其重擊受有傷害，如不予救助，即有溺斃之危險，即逕自離去而未予救助，且於
離去之後未見被害人返家時，復未採取任何補救措施，顯見於行為之初已萌生任其溺
斃亦無所謂（即不違背其本意）之不確定之殺人犯意。而被害人溺斃之結果，既係因
上訴人先徒手毆打其頭部、臉部後，再將其摔入豬糞池內所致，足見上訴人之行為與
被害人之死亡，具相當因果關係，其罪證已明確，犯行洵堪認定，為原判決所憑之證
據及認定之理由。並以上訴人否認有何殺人之犯行，辯稱其未曾至前揭命案發生現場
尋找被害人，亦未毆打被害人或將之推入豬糞坑內溺斃，其於警訊中之自白犯罪係遭
承辦警員大聲威嚇所致，所供內容並非真實，嗣於檢察官偵訊時因祖母死亡，心神恍
惚，不知所云，供述之內容亦非實在，其前往派出所制作筆錄前，確已喝醉酒，警方
利用其喝醉酒神智不清之狀況下，對其誘騙，乃隨意於筆錄上簽名，警方採證程序顯
非適法，且警方之筆錄未經其閱覽，其在案發現場所為之犯案過程表演係在警方壓力
之陰影下，為配合警方辦案所為之非出於意願之表演，不得作為犯行之確切證明，至
測謊鑑定結果僅供參考，不得作為認定其犯罪之依據，況其自幼即由被害人扶養長大
與之無何仇恨，且其侍親至孝，絕不可能有殺害被害人之動機云云，如何均屬畏罪卸
責之詞，不足採信，於理由內一一加以指駁及說明。復說明被害人係上訴人之祖母，
有戶籍謄本在卷可稽，核上訴人所為係犯刑法第二百七十二條第一項之殺害直系血親
尊親屬罪。另明刑法第五十九條之酌量減輕其刑，必須其犯罪情狀在客觀上足以引
起一般同情而確有可堪憫恕之處，始有其適用，至於犯罪之動機或犯罪當時所受之刺
激，僅可為科刑輕重之標準，上訴人因其祖母未順從其言，隨同返家，即不顧親情倫
理而出拳毆傷，隨後復將之摔入豬糞坑後逕自離去，足見其個性兇悍，且嚴重破壞社
會善良風氣，在客觀上顯不足以引起一般同情，自難認其所為有情堪憫恕之處，因而
將第一審適用法則不當之判決撤銷，改判引用刑法第二百七十二條第一項、第三十七
條第一項，並審酌上訴人之素行、犯罪之動機、目的、犯罪時所受之刺激、犯罪之手
段、所生危害及犯後態度等一切情狀，量處上訴人無期徒刑，並依法宣告褫奪公權終
身，經核於法尚無違誤。上訴意旨仍執陳詞否認犯行，並對原審採證職權之適法行使
及原判決已說明之事項，任意指摘，非有理由，應予駁回。
據上論結，應依刑事訴訟法第三百九十六條第一項，判決如主文。
中      華      民      國    八十七    年      十      月     三十     日
                              最高法院刑事第三庭
                                  審判長法官  蔡  詩  文
                                        法官  莊  登  照
                                        法官  洪  明  輝
                                        法官  蔡  清  遊
                                        法官  林  增  福
      右正本證明與原本無異
                                              書  記  官
中      華      民      國    八十七    年     十一     月      五      日
